臺灣桃園地方法院刑事判決　　　　　　　　96年度易字第36號
公　訴　人　臺灣桃園地方法院檢察署檢察官
被　　　告　甲○○
指定辯護人　姜至軒律師
上列被告因殺人未遂等案件，經檢察官提起公訴（95年度偵緝字
第1123號），本院判決如下：
    主  文
甲○○殺人未遂，處有期徒刑捌年。
    事  實
一、甲○○與乙○○係夫妻，並同住於登記在乙○○名下之桃園
    縣大溪鎮○○路五百三十九巷二十七巷五十四號住宅內，該
    住宅之北側闢有二個房間（以下稱靠窗戶西側之房間為房間
    三，房間三與洗衣間中間之房間為房間二）及洗衣間一間，
    南側闢有房間（下稱房間一）、廚房、浴室各一間。緣乙○
    ○已積欠銀行多筆卡債，經濟狀況頗為窘困，甲○○於民國
    九十四年六月七日上午七時許，在上址房間三內，要求乙○
    ○再向銀行借款供其修飾汽車，乙○○因債務甚夥，乃表明
    不願再借款，兩人遂起口角，甲○○乃在上址房間一停放其
    所有車號KC－三六八九號自用小客車處旁，取得兩瓶松香水
    後，隨即返回房間三內，面對坐在該房間內床舖上之乙○○
    稱如不去借錢，將放火燒屋等語，然乙○○仍未答應借款，
    詎甲○○明知上址為現供乙○○居住使用之住宅，且乙○○
    當時亦在房間三內，若在屋內放火，即有因火勢延燒導致乙
    ○○於死之可能，惟其仍基於放火燒燬現供人使用住宅之犯
    意及殺人之不確定故意，旋將松香水潑灑在房間三門內之地
    面，並持打火機點燃潑灑於地面之松香水，隨後又將房間三
    之房門關閉，乙○○見狀，乃高喊救命，並向甲○○虛以委
    蛇同意借款，甲○○才開門讓乙○○手持棉被護身逃出房間
    三始倖免於難，乙○○逃出前開房間後，立即打電話報警，
    惟甲○○仍氣憤難消，又持松香水潑灑停放在房間一內之前
    開自用小客車引擎蓋上方，並接續點燃起火，甲○○見火勢
    愈來愈大，方與乙○○共同取水救火，然火勢已難控制，其
    二人乃逃離上址。嗣桃園縣政府消防局圳頂分隊據報於同日
    上午七時五十九分許，抵達現場救火，並於同日上午八時二
    十一分許，撲滅火勢，然上址房間一、房間二、房間三之橫
    樑、屋頂均已燒燬塌陷而喪失效用。
二、案經桃園縣政府警察局大溪分局報請臺灣桃園地方法院檢察
    署檢察官偵查起訴。
    理  由
一、被告以外之人於審判外之言詞或書面陳述，除法律有規定者
    外，不得作為證據，刑事訴訟法第一百五十九條第一項固定
    有明文。惟除顯有不可信之情況外，公務員職務上製作之紀
    錄文書、證明文書，得為證據，同法第一百五十九條之四第
    一款亦有明文。查本件火災原因調查報告書所載之內容，雖
    係被告以外之人在審判外之陳述而屬傳聞證據，惟此係桃園
    縣政府消防局公務人員依消防法第二十六條第一項規定調查
    ，鑑定火災原因後，所加以製作之紀錄文書及證明文書，而
    本件火災原因調查報告書之內容，尚無顯有不可信之情況，
    依刑事訴訟法第一百五十九條之四第一款之規定，自得採為
    證據。
二、次按如法官於審判外或檢察官於偵查中訊問被告以外之人之
    程序，未予被告或其辯護人行使反對詰問權之機會，除非該
    陳述人因死亡、或身心障礙致記憶喪失或無法陳述、或滯留
    國外或所在不明而無法傳喚或傳喚不到、或到庭後無正當理
    由拒絕陳述外，均應傳喚該陳述人到庭使被告或其辯護人有
    行使反對詰問權之機會，否則該審判外向法官所為陳述及偵
    查中向檢察官所為陳述，均不容許作為證據，以保障被告之
    反對詰問權，並符憲法第八條第一項及第十六條之規定意旨
    ，最高法院九十四年度台上字第三七二八號判決意旨參照。
    查證人即桃園縣政府消防局火災調查課課員曾瓊萱業於本院
    審理時經具結後接受檢察官、被告及辯護人之詰問，故其於
    檢察官偵查中，經具結而向檢察官所為之陳述，且無顯有不
    可信之情況，依刑事訴訟法第一百五十九條之一第二項之規
    定，亦得採為證據。
三、訊據被告甲○○固坦承於上揭時地在房間三內地面潑灑松香
    水後，進而點燃起火等情不諱，惟矢口否認有在房間一內之
    前述自用小客車引擎蓋上方潑灑松香水並點燃起火，及殺人
    之犯行，辯稱：伊因一時氣憤而將平時用來修飾前開自用小
    客車之松香水，只有潑灑在房間三內靠門口之地面，再點燃
    起火，當時乙○○人在房間三外，伊並無殺人之犯意云云。
四、經查：
（一）被告在房間三門口處放火前，係因要求其配偶乙○○向銀
      行借款供其修飾汽車，惟乙○○因已積欠多筆卡債經濟狀
      況甚窘而斷然拒絕，詎被告竟持松香水兩瓶返回房間三，
      向當時坐在房間三內床舖上之乙○○，再度要求乙○○借
      款，否則將放火燒屋，惟乙○○仍然不從，故被告乃將松
      香水潑灑在房間三門口之地面並點燃起火，隨後又將房門
      關上，嗣因乙○○虛以委蛇同意借款，被告始讓乙○○手
      持棉被逃出房間三之經過，業據證人乙○○到庭結證詳實
      （見本院九十六年四月二十四日審判筆錄），被告就此情
      節亦不否認，並核與桃園縣政府消防局人員事後在上址房
      間三門口處採集燃燒殘餘物送驗，確有檢出苯環溶劑（甲
      苯）成分之跡證相符，此有該局火災證物鑑定報告一紙在
      卷可佐（見偵字第七二三○號卷第四二頁），此部分事實
      ，堪可認定。
（二）被告雖以前情置辯，然被告與證人乙○○為夫妻關係，誼
      屬至親，縱有爭吵，尚無礙於兩人之情誼，此由被告於檢
      察官偵查中被羈押在臺灣桃園看守所時，乙○○多次前往
      該所與被告會見即可得知（見偵緝卷第九○至九四頁之接
      見表及接見登記單），不僅如此，乙○○尚顧念夫妻情誼
      ，於前揭會面時，與被告勾串證詞，希冀被告將來被判處
      較輕之刑度，此有卷附臺灣桃園看守所九十五年十一月二
      日桃所戒字第○九五九九○二八一八號函附前揭接見紀錄
      及錄音光碟為證（見偵緝卷第八九至九四頁），前開錄音
      光碟並經勘驗屬實（見偵緝卷第九五至九七頁），足見證
      人乙○○於案發後仍感念夫妻情誼，甘冒偽證之重責，而
      與被告勾串證詞，期使被告擺脫牢獄之災。故證人乙○○
      經慎重考慮後，於本院審理時，經具結後合盤證述被告放
      火之經過，顯無設詞誣陷被告之可能，實堪信憑。從而，
      被告辯稱放火時，乙○○不在房間三內云云，顯係畏罪卸
      責之詞，不足採信。被告在房間三門口放火時，乙○○既
      然在該房間內，則被告顯可預見點燃含有苯環溶劑（甲苯
      ）可燃性促燃劑成分之松香水，將導致火勢迅速燃燒，而
      房間三復為木製樑柱，屋內擺設之床舖、衣櫥、櫃子等物
      ，又係易燃物品，此有證物採樣位置圖一紙在卷可佐（見
      上開偵卷第四五頁），若發生火警，如不立即逃離，將可
      能導致屋內人員死亡，惟被告仍決意點火，並將房間三之
      房門關閉，苟非乙○○虛以委蛇同意借款，被告是否會開
      門讓乙○○逃出，尚未可知，足見被告已預見放火將可能
      致乙○○發生死亡之結果，惟其仍容認放火行為之產生，
      是如乙○○縱使發生死亡之結果，顯然並不違背其本意，
      故被告有殺人之不確定故意存在，至為灼然。
（三）證人乙○○雖證稱未看見被告另有在房間一之前開自用小
      客車引擎蓋上方放火之行為等語（見本院上開審判筆錄）
      ，然本件火災發生後，證人曾瓊萱依據現場屋內各物品受
      火熱不等程度之燒損情形，及現場顯示火流方向等相關跡
      證，研判在房間一前開自用小客車引擎蓋上方亦為起火處
      ，起火原因以人為因素（使用苯環溶劑）引火之可能性較
      高（但不排除房間三為另一起火點）等情，業據證人曾瓊
      萱迭於檢察官訊問時及本院審理時具結證述在卷（見上開
      偵緝卷第四七、四八頁、本院九十六年四月二十四日審判
      筆錄），並有火災原因調查報告書、補充說明、火災現場
      勘查紀錄及原因研判、桃園縣政府消防局火災證物鑑定報
      告及現場照片等件在卷可憑（見上開偵卷第二五至八一頁
      、本院卷第一一九至一二八頁），足見證人曾瓊萱前開證
      述，要非無據。參酌被告係於盛怒下在房間三門口放火，
      俟被告開門讓乙○○逃離該房間後，乙○○就立即打電話
      報警，業據證人乙○○結證屬實（見本院卷第九八頁），
      故乙○○打電話報警期間，顯然無從得知被告當時之作為
      ，而被告既然經乙○○苦苦哀求後，始同意讓乙○○逃出
      房間三，足見其當時氣憤仍難消除，放火燒屋之意仍然堅
      決，故其於乙○○逃出房間打電話報警之際，接續持松香
      水潑灑在前開自用小客車引擎蓋上方，並點燃起火之犯行
      ，自屬無疑。被告辯稱未在引擎蓋放火云云，要屬避就之
      詞，洵無可採。
（四）本件房地係登記在乙○○名下，有卷附土地、建物登記謄
      本各一份可證（見本院卷第二五至二七頁），該屋經本次
      火災後，其中房間一、房間二、房間三之橫樑、屋頂均已
      燒燬塌陷而喪失效用，業經桃園縣政府消防局火災調查課
      課員曾瓊萱及相關員警到場勘查屬實，並有現場照片六十
      七張附卷可憑（見上開偵卷第二五至八二頁），足認前開
      房屋，確因本件被告之放火行為，已喪失遮風避雨之效用
      ，而達燒燬之程度。
五、綜上所述，被告前揭辯解，尚不足採。本件事證明確，自應
    依法論科。
六、論罪科刑部分：
（一）按被告行為後，刑法部分條文固於九十四年二月二日經總
      統以華總一義字第○九四○○○一四九○一號令修正公布
      ，並於九十五年七月一日施行，其中刑法第二十五條未遂
      犯及同法第五十五條有關想像競合犯科刑之限制，或係條
      項之變更或係法理之明文化，對被告並無有利或不利之情
      形，此尚非修正後刑法第二條第一項所謂「法律有變更」
      之情形，無新舊法比較之問題，應依一般法律適用原則，
      適用裁判時法（最高法院九十五年第二十一次刑事庭會議
      決議意旨參照）。
（二）核被告所為，係犯刑法第一百七十三條第一項之放火燒燬
      現供人使用之住宅罪及同法第二百七十一條第二項、第一
      項之普通殺人未遂罪。被告先後在上址房間三門口及房間
      一內之前開自用小客車引擎蓋上方放火之行為，係基於同
      一放火燒燬現供人使用住宅罪犯意下之接續行為，只論以
      一罪。被告係以一行為而觸犯上開二罪名，為想像競合犯
      ，依修正後刑法第五十五條從一重之普通殺人未遂罪處斷
      。被告雖已著手殺人行為之實施，惟未生死亡之結果，其
      犯罪尚屬未遂，爰依修正後刑法第二十五條第二項後段之
      規定，按既遂犯之刑度減輕之。爰審酌被告之素行、犯罪
      動機、目的、手段、所生之危害及犯後之態度等一切情狀
      ，量處如主文所示之刑，以示懲儆。被告放火所用之打火
      機，並無證據足認尚屬存在，而松香水已因放火使用完畢
      而不存在，爰不另為沒收之諭知，併此敘明。
據上論斷，應依刑事訴訟法第二百九十九條第一項前段，刑法第
一百七十三條第一項、第二百七十一條第二項、第一項，修正後
刑法第五十五條、第二十五條第二項後段，判決如主文。
本案經檢察官楊挺宏到庭執行職務。
中　　華　　民　　國　　96　　年　　5 　　月　　22　　日
                  刑事第八庭  審判長法　官　曾家貽
                                    法  官  陳彥宏
                                    法  官  吳為平
以上正本證明與原本無異。
如不服本判決，應於送達後十日內，向本院提出上訴狀。
                                    書記官  江惠婷
中　　華　　民　　國　　96　　年　　5 　　月　　28　　日
附錄論罪科刑法條：
刑法第173條
放火燒燬現供人使用之住宅或現有人所在之建築物、礦坑、火車
、電車或其他供水、陸、空公眾運輸之舟、車、航空機者，處無
期徒刑或7 年以上有期徒刑。
失火燒燬前項之物者，處 1 年以下有期徒刑、拘役或 5 百元以
下罰金。
第 1 項之未遂犯罰之。
預備犯第 1 項之罪者，處 1 年以下有期徒刑、拘役或 3 百元以
下罰金。
刑法第271條
殺人者，處死刑、無期徒刑或 10 年以上有期徒刑。
前項之未遂犯罰之。
預備犯第 1 項之罪者，處 2 年以下有期徒刑。
